【裁判字號】    89,訴,114
【裁判日期】    891128
【裁判案由】    侵權行為損害賠償
【裁判全文】
`臺灣高等法院民事判決  八十九年度訴字第一一四號
    原      告  甲○○
    訴訟代理人  華清火
    被      告  乙○○
右當事人間因刑事附帶民事訴訟請求侵權行為損害賠償事件，經刑事庭裁定移送前來
，本院判決如左：
      主      文
被告應給付原告新臺幣貳拾柒萬伍仟佰玖拾捌元。
原告其餘之訴駁回。
訴訟費用由被告負擔十分之四，餘由原告負擔。
      理      由
甲、原告方面：
一、聲明：被告應給付原告新臺幣（下同）七十萬二千六百元。
二、陳述略以：
  (一)被告於民國（下同）八十八年一月二十七日凌晨零時四十分許，駕駛車牌ＥＸ－
    八八三０號小客車，由台北縣淡水鎮（下稱淡水鎮）捷運站往學府路方向行駛，
    途經中正東路、學府路口市區道路，應注意車速不得逾越時速四十公里，以及行
    經設有「閃光紅燈」之路口，須「停車再開」，即車輛應減速接近，先停止於交
    岔路口前，讓幹道車優先通行後認為安全時，方得續行，且依當時情形，復無不
    能注意情事，竟疏未注意，猶以四、五十公里之速度超速行駛，適原告騎乘車牌
    ＣＨＲ－九八八號機車沿中正東路往淡水方向行駛，途經其行經方向設有「閃光
    黃燈」之路口時，被告小客車右側靠近車後車身與原告騎乘之上開機車車頭發生
    擦撞，原告因而人車倒地，受有右側鎖骨粉碎性骨折之輕傷害。
  (二)原告請求被告賠償之金額如下：
    1.醫療費用損失：
      八十八年一月二十八日至六月十六日止，於馬偕紀念醫院（下稱馬偕醫院）
        醫療費共計四萬六千四百八十五元。
      八十九年九月二十九日至十月九日止，於財團法人振興復健醫學中心（下稱
        振興醫院）醫療費用共計八萬七千六百一十六元
      共計十三萬四千一百零八元。
    2.工作損失：
      受傷需靜養六個月，工作損失計有：佛朗明哥開發事業股份有限公司（下稱佛
      朗明哥公司）十三萬八千元、臺灣吉野家股份有限公司淡水分公司（下稱吉野
      家淡水分公司）三萬零四百九十二元，以上共計十六萬八千四百九十二元。
    3.精神慰撫金：
      原告右肩鎖骨受傷後，因服役體位判定戊等，需複檢三年，但八十九年四月五
      日體位判定為乙等，補抽籤待命入伍，因無法做伏地挺身之運動，延後入伍，
      已超過一年以上，期間與社會之同儕脫節，請求精神慰撫金四十萬元。
乙、被告方面：
一、聲明：上訴駁回。
二、陳述略以：
  (一)被告並無過失，自不應負損害賠償責任：
    1.本件車禍實係原告騎乘機車疏未注意車前狀況，而自行撞擊被告所駕駛之ＥＸ
      －八八三○號自小客車。而被告駕駛該自小客車行經肇事路口，已有先減速觀
      看兩側並無來車後，才駛過中正路，俟被告已駛入學府路時，原告才自右後方
      騎乘機車撞擊被告右後車尾，此並非被告所能預見及注意，自不應令被告負過
      失賠償責任。
    2.被告汽車遭原告撞擊以致凹陷之事實有照片為證，並經原告於本院刑事庭審理
      中自承不諱，參以兩造車輛並非同向而行，且原告之機車僅車頭碰撞受損並無
      其他擦撞之情，足證係原告騎乘機車疏於注意前車狀況，而自行撞擊被告之自
      小客車甚明。
    3.另據偵查卷附之交通事故現場圖，肇事後被告所駕駛自小客車已進入學府路二
      十餘公尺，其車身長三點八公尺，而中正路寬十四點四公尺，原告機車倒地處
      即撞擊點離學府路僅三點五公尺，可見車禍發生時，被告所駛自小客車之前沿
      已進入學府路內，並非行經中正東路口未予暫停，故此時原告縱係行使幹道，
      自應注意車前狀況，讓已先行進入學府路口之被告車輛通行。車輛事故鑑定委
      員會於鑑定及覆議時均未詳查，遽謂被告行經閃光紅燈交岔路口時，未暫停讓
      原告之幹道車先行云云，顯有違誤。
    4.被告於警訊中指稱伊車速四、五十公里，係指平常開車速度。事實上依經驗法
      則判斷，案發當時被告正專注於路口狀況，自無暇觀看碼錶而正確指述其車速
      。徵諸案發地點，即被告自淡水捷運站之停車場駛往學府路方向時，該路段係
      一上約十五度之上坡路段，故按理被告自必減速慢行上坡，始能看清楚路況隨
      時因應，實無可能加速以四、五十公里時速行駛，當時製作筆錄之蘇樹煌警員
      亦曾因被告當場察覺有誤欲更正筆錄，惟經原告之父華清火抗議而作罷，亦證
      刑事庭遽憑警訊筆錄認定被告有超速行駛云云，自不足採。
    5.原告騎機車撞擊被告汽車車尾後，機車倒於原地，並以右手扶肩直立車旁，無
      任何外傷，及其稍後到警局，其言談、精神均甚正常。
    6.綜上，本件顯係原告之過失，非被告之過失，被告自不負賠償責任。
  (二)本院八十九年度交上易字第一二三號刑事判決認被告應負過失責任，然其亦認本
    件車禍之發生原告與有過失，故縱認被告應負賠償責任，依民法第二百十七條第
    一項規定，亦應減輕或免除賠償金額。
  (三)原告所提賠償項目及金額，亦顯有不當：
    1.醫療費用部分：
      原告所提醫療費用單據，其中由原告自行負擔僅為一萬八千三百三十八元。
    2.工作損失部分：
      依原告所提之扣繳憑單，其一由佛朗明哥公司所開立之二紙扣繳憑單所得所屬
      年月為八十七年十二月至八十八年二月；其二由吉野家淡水分公司所開立之扣
      繳憑單所屬年月為八十八年一月至八十八年十二月，而車禍發生之時間為八十
      八年一月二十七日零時四十分，足證原告右肩輕傷，未影響其工作，無工作損
      失。
    3.精神慰撫金部分：
      原告輕傷，早已痊癒，且其本身與有重大過失，而以體位、服役受影響要求慰
      撫金，亦不足採，原告請求精神慰藉金四十萬元，顯無正當理由。
  (四)被告年已七十三歲，因七十年間投資公司倒閉加上股市賠錢達兩千萬元，早已傾
    家蕩產。八十年迄今二月止，十年來在四社區擔任社區總幹事，以所得薪資清償
    債務。伊現在尚欠親友一百一十五萬元，而遭判刑四月易科罰金十一萬七千元，
    亦採分期付款方式支付。
    理      由
一、原告起訴主張：被告於八十八年一月二十七日零時四十分許，駕駛ＥＸ－八八三
    ○自小客車由淡水鎮捷運站往學府路方向行駛，經設有閃光紅燈之路口，應暫停
    讓，竟疏於注意而以四、五十公里之車速超速行駛，致小客車右側擦撞由伊騎乘
    沿中正東路往淡水方向行駛之車牌ＣＨＲ－九八八機車車頭，使伊人車倒地，受
    有右肩鎖骨粉碎性骨折之重傷害，爰依侵權行為之法律關係，請求被告賠償醫療
    費用十三萬四千一百零八元、工作損失十六萬八千四百九十二元、精神慰藉金四
    十萬元，計七十萬二千六百元等語。被告則以：伊在警訊時答稱時速約四、五十
    公里，係指伊平常開車速度，伊通過中正東路時曾環視左右，未見來車才通過，
    本件車禍實係原告騎乘機車疏未注意車前狀況，而自行撞擊伊所駕駛之ＥＸ－八
    八三○號自小客車，伊經肇事路口，已有先減速觀看兩側並無來車後，才駛過中
    正路，俟伊已駛入學府路時，原告才自右後方騎乘機車撞擊伊右後車尾，此並非
    伊所能預見及注意，自不應令伊負過失賠償責任，縱認伊應負過失責任，然本件
    車禍之發生原告與有過失，依民法第二百十七條第一項規定，亦應減輕或免除賠
    償金額等語，資為抗辯。
二、原告主張：被告於八十八年一月二十七日零時四十分駕駛ＥＸ－八八三○由淡水
    鎮捷運站往學府路方向行駛，因以四、五十公里車速超速行駛，致小客車右側擦
    撞由伊騎乘沿中正東路往淡水方向行駛之車牌ＣＨＲ－九八八機車車頭，造成伊
    受有右肩鎖骨粉碎性骨折之傷害，業據提出馬偕醫院、振興醫院甲種診斷證明書
    各乙紙為證（見本院卷第一一八、一一九頁），復為被告所不爭執，原告之主張
    堪信為真實。
三、被告雖抗辯：伊在警訊時答稱時速約四、五十公里，係指伊平常開車速度，伊通
    過中正東路時曾環視左右，未見來車才通過，且原告之機車僅車頭碰撞受損並無
    其他擦撞之情，足證係原告騎乘機車疏於注意前車狀況，而自行撞擊伊之自小客
    車車尾，伊並無過失等語。經查：被告於警訊時自承當時車輛時速約四、五十公
    里等語（見偵查卷第五頁背面），核與原告指訴被告車速很快等情節相符，再參
    諸卷附道路交通事故調查報告表所載兩車肇事後之位置觀之，雖被告車輛係遭原
    告機車橫向撞及其車右後側，且被告已通過交岔路口逾半之際與原告機車發生擦
    撞，惟被告於行經設有閃光紅燈之路口，如能減速接近，先停止於交岔路口前，
    讓幹道車優先通行後認為安全時，始再續行，自能避免前開事故之發生，乃其竟
    未停車再開，反超速行駛，復未暫停避讓，自難諉過失之責。復按行車速度，依
    標誌之規定，無標誌者，在市區道路，時速不得超過四十公里，在郊區道路，時
    速不得超過六十公里。又閃光紅燈表示「停車再開」，車輛應減速接近，先停止
    於交岔路口前，讓幹道車優先通行後認為安全時，方得續行。道路交通安全規則
    第九十三條第一項第一款及道路交通標誌標線號誌設置規則第二百十一條第二款
    分別定有明文。被告駕駛汽車，於行經前開市區道路，應注意遵守上開規定，時
    速不得超過四十公里，以及遇閃光紅燈表示「停車再開」，車輛應減速接近，先
    停止於交岔路口前，讓幹道車優先通行後認為安全時，方得續行，且依當時情況
    ，並無不能注意情事，竟疏未注意，猶以時速四、五十公里之速度超速行駛，復
    未暫停避讓，致撞及原告所騎之機車，致原告受傷，自有過失。又本件車禍經送
    請台灣省台北縣區車輛行車事故鑑定委員會鑑定及台灣省車輛行車事故覆議鑑定
    委員會覆議結果，亦同此認定（見台灣士林地方法院檢察署八十八年度偵字第二
    四五九號卷第三一、三二、三八頁）。被告因而所涉過失傷害罪，亦經本院刑事
    庭判處有期徒刑四月確定在案，復經本院調閱八十九年度交上易字第一二三號刑
    事案卷查明屬實，被告前開抗辯，自不足採。
四、按因故意或過失不法侵害他人之權利者，負損害賠償責任；又不法侵害他人之身
    體或健康者，對於被害人因此喪失或減少勞動能力或增加生活上之需要者，應負
    損害賠償責任；民法第一百八十四條第一項前段、第一百九十三條第一項分別定
    有明文。本件被告駕駛自小客車行駛於市區，依當時情形，並非不能注意，竟疏
    於注意，猶超速行駛，且行經設有閃光紅燈之路口，復未停車避讓，禮讓幹道車
    優先通行，致撞擊原告所騎車，使原告因而受有右側鎖骨粉碎性骨折之傷害，被
    告之過失行為與原告之傷害間有相當因果關係，原告請求被告負損害賠償責任，
    自屬有據。茲就原告請求損害賠償金額，審酌如下：
  (一)醫療費用部分：
    原告主張因本件車禍支出醫療費十三萬四千一百零八元，固據提出馬偕醫院、振
    興醫院、台北市立中醫醫院（下稱市立中醫院）醫療費用單據、證明書為證（見
    本院卷第九七至一一四頁、一一八一一九頁）。惟查，馬偕醫院八十八年二月四
    日醫療費用證明書所載金額一七二五元，已包含該院八十八年一月二十七日編號
    一三三七○八號之醫療費五九○元（見本院卷第一○○、一○一頁），原告就編
    號一三三七○八號之醫療費五九○元部份重複請求，不應准許；另馬偕醫院編號
    一九六五○一號醫療單據五三○元為退款收據（見本院卷第一○三頁），原告猶
    執此為請求，即非正當；馬偕醫院編號一九七五七八、一六三一七八及一九五八
    六九號醫療單據之其中證書費二○五○元（見本院卷第一○五至一○七頁），非
    因侵權行為所生財產上之損害，不得請求賠償（最高法院六十六年六月十一日、
    六十六年度第五次民事庭會議決議(二)參照）。又按「依保險法第一百三十五條準
    用第一百零三條規定，傷害保險之保險人固不得代位行使被保險人對於加害人之
    損害賠償請求權，惟全民健康保險法第八十二條規定：「保險對象因汽車交通事
    故，經本保險提供醫療給付者，本保險之保險人得向強制汽車責任保險之保險人
    代位請求該項給付。」全民健康保險法為保險法之特別法，依特別法優於普通法
    之原則，全民健康保險法第八十二條應優先於保險法第一百三十五條、第一百零
    三條之規定而為適用。從而全民健康保險之被保險人因汽車交通事故，經全民健
    康保險提供醫療給付者，全民健康保險之保險人自得向強制汽車責任保險之保險
    人代位請求該項給付。而依強制汽車責任保險法第三十條規定，於該範圍內，加
    害人或強制汽車責任保險之被保險人之損害賠償責任即因而解免，全民健康保險
    被保險人對於加害人之損害賠償請求權亦因而喪失」（最高法院八十八年台上字
    第三五三號判決參照），則原告就中央健康保險局所提供之醫療給付，自不得再
    向被告請求，故原告得請求馬偕醫院醫療費為一萬五千六百五十二元、市立中醫
    院醫療費為一百元、振興醫院醫療費六萬三千零二十八元（見本院卷第一一四頁
    ），共計七萬八千七百八十元，原告此部分之請求，為有理由，應予准許。原告
    逾此金額之請求，則為無理由，不應准許。
  (二)工作損失部分：
    原告主張受傷需靜養六個月，工作共損失計有：佛朗明哥公司十三萬八千元、吉
    野家淡水分公司十五萬零三百一十二元，亦據提出上開公司之薪資證明、各類所
    得扣繳暨免扣繳憑單（下稱扣繳憑單）為證（見本院卷第一一五、一一六頁、第
    一四四至一四五頁、一四七至一四八頁）。查被上訴人分別於八十八年一月二十
    七日至二月四日及八十九年九月二十九日至十月九日兩次住院治療，前後共計十
    七天，其傷勢主要為右側鎖骨粉碎性骨折，經治療後已於八十九年十月二日拆除
    鋼釘，十月九日拆線及出院，有診斷證明書在卷可憑（見本院卷第一一八、一一
    九頁），依振興醫院診斷證明書所載，原告出院後宜修養半年，是則原告請求六
    個月之工作損失，尚屬合理。次查，依原告所提出之佛朗明哥公司扣繳憑單分為
    八十六年十二月至八十七年十一月、八十七年十二月至八十八年二月（見本院卷
    第一四四至一四五頁），吉野家淡水分公司之扣繳憑單則分為八十七年一月至八
    十七年十二月、八十八年一月至八十八年十二月（見本院卷第一四七至一四八頁
    ），顯見原告於車禍前確同時在佛朗明哥公司、吉野家淡水分公司任職。依佛朗
    明哥公司所開立之薪資證明單所載，原告於八十七年八月二十八至八十八年二月
    二十八至該公司擔任健身部服務員一職，八十七年九月一日至八十八年二月二十
    八日實領薪資為十一萬八千零七十四元，平均每月實領為一萬九千六百七十九元
    （八十七年八月份僅工作四日，故不併入計算）（見本院卷第一一五、一四三頁
    ），則原告所請求之工作損失為十一萬八千零七十四元（即19679×6=118074元
    ）；另吉野家淡水分公司所開立之扣繳憑單所載，原告八十七年一月至八十七年
    十二月之所得總額為九萬三千一百四十七元（見本院卷第一四七頁），平均每月
    之薪資為七千七百六十二元，以此計算原告之工作損失為四萬六千五百七十二元
    （即7762×6= 46572元），總計原告所得請求之工作損失為十六萬四千六百四十
    六元（118074+46572= 164646元），原告此部分之請求，為有理由，應予准許。
    原告逾此金額之請求，則為無理由，不應准許。被告雖抗辯，參酌扣繳憑單所載
    薪資月份，車禍發生之時間為八十八年一月二十七日，原告右肩受傷後，仍有繼
    續工作，自無工作損失，原告主張工作損失二十八萬八千三百一十二元，不應准
    許云云。惟查，本件車禍發生於八十八年一月二十七日，原告於本院自陳「佛朗
    明哥在車禍當時就沒有去上班，吉野家則在八十八年下半年開始上班」（見本院
    卷第九四頁），核與佛朗明哥公司薪資證明單所載原告於八十八年二月二十八日
    離職時點相近，參酌原告於健身部擔任服務員，尚需搬運運動器材，則原告因右
    肩骨折未再上班應可採信；另原告於吉野家淡水分公司八十七年與八十八年薪資
    總額分別為九萬三千一百四十七元及三萬零四百九十八元（見本院卷第一四七、
    一四八頁），兩者差距六萬二千六百四十九元，佐以原告於該公司原擔任部分工
    時人員，八十八年之扣繳憑單未細分實際領取薪資之月份，將原告就該年度於該
    公司實領之薪資以概括一年方式計算，應屬可能，則原告主張於車禍發生後之八
    十八年下半年始在該公司上班，應可採信。被告此部分之抗辯，亦不足採。
  (三)精神慰撫金部分：
    原告主張：伊右肩鎖骨受傷後，因服役體位判定戊等，需複檢三年，但八十九年
    四月五日體位判定為乙等，補抽籤待命入伍，因無法做伏地挺身之運動，延後入
    伍，已超過一年以上，期間與社會之同儕脫節，請求精神慰撫金四十萬元等語。
    本院審酌原告為高中畢業，原從事吧服務業，月入約三萬元，現正服役中，；
    被告為陸軍官校畢業，自八十七年五月一日至八十九年二月二十九日任職於戀戀
    山海社區管理委員會擔任總幹事，每月薪資二萬八千元，惟現無工作，年逾七旬
    ，尚負擔對第三人債務等情，及兩造身分、地位、經濟能力、原告因車禍受傷所
    受之痛苦，認原告所請求之精神慰藉金以十五萬元為宜。原告逾此部分之請求則
    為無理由，不應准許。
  (四)綜上，原告因本件車禍所生非財產上及非財產上之損害總額為三十九萬三千四百
    二十八元（78,780元+164,646元+150,000元=393,428元)。
五、按損害之發生或擴大，被害人與有過失者，法院得減輕賠償金額或免除之，民法
    第二百十七條第一項定有明文。經查，原告於警訊時自承：「我由中正東路行駛
    至該路口紅綠燈下停止線時對方車輛才在捷運站道路口上坡段而已」等語，足見
    其於行經前開設有「閃光黃燈」之路口時已看到被告來車，雖被告超速行駛，然
    前開燈號表示「警告」，車輛應減速接近，注意安全，小心通過，原告竟未注意
    來車，小心行駛，致其所騎乘之上開機車車頭與被告小客車右側車身發生擦撞，
    亦有違道路交通標誌標線號誌設置規則第二百十一條第一款之規定，屬與有過失
    。本院審酌本件車禍係因被告超速行駛及行經設有「閃光黃燈」之路口未暫停避
    讓，暨原告未減速慢行所致，認被告應負擔百分之七十之過失責任，原告應負擔
    百分之四十之過失責任，被告應賠償原告二十七萬五千三百九十八元（393,428
    元×0.7= 275,398.2元，元以下四捨五入）。從而，原告本於侵權行為之法律關
    係，請求被告賠償二十七萬五千三百九十八元，自無不合，應予准許。原告逾此
    數額之請求，為無理由，應予駁回。
據上論結，本件原告之訴，一部有理由，一部無理由，爰為判決如主文。
中      華      民      國    八十九    年      十一    月    二十八    日
                                臺灣高等法院民事第十庭
                                            審判長法  官  林  敬  修
                                                  法  官  劉  勝  吉
                                                  法  官  黃  騰  耀
右正本係照原本作成。
不得上訴。
中      華      民      國    八十九    年      十一    月    三十      日
                                                  書記官  楊  麗  雪


司法院資訊處製作；財團法人民間司法改革基金會備份。
